---
title: "Assignment 3, MSB104-gruppe 6 2025"
author: Karin Liang
format:
  html:
    fig-cap-location: bottom
    fig-number: true
lang: NO_nb
editor: visual
bibliography: references.bib
execute:
  warning: false
  message: false
  error: false
---

# Introduksjon

Denne oppgaven har som mål å utforske alternative funksjonelle former og bruke panelestimater for å analysere forholdet mellom regional utvikling og inntektsulikhet i Belgia, Bulgaria, Nederland og Norge.

```{r}
# Pakker
library(dplyr)
library(dineq)
library(tidyr)
library(ggplot2)
library(broom)
library(eurostat)
library(readxl) 
library(lmtest)     # For bptest og coeftest
library(car)        # For ncvTest (score-test)
library(tibble)     # For å lage tabeller
library(fixest)
library(plm)
library(modelsummary)


#install pakker om ikke har hatt
#install.packages("plm")
#install.packages("eurostat")
#install.packages("readxl") 
#install.packages("fixest")
#install.packages("modelsummary")
```

# Del A: Testing av utviklingseffekter på tvers av delmengder

## Delmengdeanalyse

Resultatene fra del B i oppgave 2 viser at utdanning er den mest signifikante faktoren i den multiple lineære regresjonsmodellen. Derfor velger jeg å bruke utdanning som grunnlag for å teste delutvalg (subset) i denne analysen.

### Datainnsamling

```{r}
# Laster ned utdanningsdatasettet fra Eurostat
utdanning <- get_eurostat("edat_lfse_04", time_format = "num") 

# Filtrerer utdanningsdata for 2017 og grupperer regionene etter lav, middels og høy utdanning
utdanning_2017 <- utdanning %>%
  filter(
    TIME_PERIOD == 2017,
    sex == "T",            # Begge kjønn
    age == "Y25-64",       # Aldersgruppen 25–64 år
    unit == "PC",          # Enhet: prosent av befolkningen
    nchar(geo) == 4,       # Beholder kun NUTS2-nivå (fire tegn)
    substr(geo, 1, 2) %in% c("BE","NL","BG","NO"),
    isced11 != "ED3-8"
  )%>%
  mutate(edu_group = case_when(
    isced11 == "ED0-2" ~ "Low",
    isced11 %in% c("ED3_4", "ED3_4GEN", "ED3_4VOC") ~ "Medium",
    isced11 == "ED5-8" ~ "High",
    TRUE ~ NA_character_
  )) # lager tre utdanningsnivå (lav, middels, høy)
utdanning_2017

# Gjør utdanningsdata om til bredt format med tre kolonner for lav, middels og høy utdanning per region
utdanning_2017_trenivå <- utdanning_2017 %>%
  select(geo, edu_group, values) %>%
  pivot_wider(names_from = edu_group, values_from = values) %>%
  rename(
    `Lav_utdanning`     = Low,
    `Middels_utdanning` = Medium,
    `Høy_utdanning`     = High
  )
utdanning_2017_trenivå
```

```{r}
# leser excel data_2017_b som brukt i assignment 2 del b
data_2017_b <- read_excel("/Users/liang/Desktop/msb104/msb104_a3/data_2017_b.xlsx", sheet = "data_2017_b")

# Slå sammen med hoveddatasettet (NUTS2 <-> geo)
data_2017 <- data_2017_b %>%
  left_join(utdanning_2017_trenivå, by = c("NUTS2" = "geo"))%>%
  select(-utdanning_hoy)
data_2017
```

### Estimering av effekten av tre utdanningsnivåer på ulikhet

```{r}
# Low education subset
model_lav  <- lm(Gini_weighted ~ change_GDPC_pct + vei_tetthet + andelen_over65 + Lav_utdanning, data = data_2017)
summary(model_lav)
```

```{r}
# Medium education subset
model_middels  <- lm(Gini_weighted ~ change_GDPC_pct + vei_tetthet + andelen_over65 + Middels_utdanning, data = data_2017)
summary(model_middels)
```

```{r}
# High education subset
model_hoy  <- lm(Gini_weighted ~ change_GDPC_pct + vei_tetthet + andelen_over65 + Høy_utdanning, data = data_2017)
summary(model_hoy)
```

```{r}
#| label: tbl-subset
#| tbl-cap: "Resultater av delmengderegresjon på tvers av utdanningsgrupper"
modelsummary(
  list(
    "Low education regions"    = model_lav,
    "Medium education regions" = model_middels,
    "High education regions"   = model_hoy
  ),
  stars = TRUE,
  statistic = "({statistic})",
  fmt = 5   # Behold 5 desimaler 
  )
```


## Diskusjon om delmengdeanalyse: (200–400 ord)

Som vist i tabell @tbl-subset undersøker delmengdeanalysen om sammenhengen mellom regional økonomisk utvikling og inntektsulikhet varierer på tvers av regioner med ulike utdanningsprofiler. Når de andre tre variablene holdes konstante, viser resultatene at ulike utdanningsnivåer som lavt, middels og høyt påvirker inntektsulikheten på forskjellige måter.

I regioner med lav utdanning er utviklingseffekten (change_GDPC_pct) positiv, men ikke signifikant (omtrent estimate 0.003 og p 0.567), noe som tyder på at økonomisk vekst alene ikke reduserer ulikheten. Lav utdanning har en negativ og signifikant effekt (omtrent estimate −0.0046 og p 0.046), som betyr at økt utdanningsnivå i lavt utdannede regioner bidrar til å redusere forskjeller. Her spiller utdanning en sterkere rolle enn både økonomisk utvikling og infrastruktur.

I regioner med middels utdanning er utviklingseffekten svak positiv (omtrent p 0.098), mens middels utdanning har en negativ, men ikke signifikant effekt (p 0.124). Veitetthet viser derimot en tydelig negativ og signifikant effekt (p = 0.043). Dette indikerer at infrastruktur har større forklaringskraft enn utdanning i disse områdene, og at bedre tilkobling mellom regioner kan bidra mer effektivt til å redusere inntektsulikhet enn økt utdanningsnivå.

I regioner med høy utdanning er både økonomisk utvikling (p = 0.057) og høy utdanning (p = 0.0097) positivt og signifikant knyttet til ulikhet. Veitetthet har derimot en negativ og signifikant effekt (estimate −0.0009, p 0.039), noe som tyder på at bedre infrastruktur kan bidra til å dempe forskjeller som ellers øker med økonomisk vekst og høyt utdanningsnivå. Dette antyder at når utdanningsnivået allerede er høyt, fører videre vekst og utdanning til at inntektsforskjellene øker, sannsynligvis fordi gevinsten av utviklingen tilfaller de mest kvalifiserte gruppene.

Samlet viser analysen at utdanning reduserer ulikhet i lavt utdannede regioner, men kan forsterke forskjeller i høyt utdannede regioner, mens infrastruktur fremstår som en mer stabil og gjennomgående utjevnende faktor.

# Del B: Utforsking av alternative funksjonsformer

## Utforsk alternative funksjonsformer

```{r}
# Log-lineær modell
model_log <- lm(Gini_weighted ~ log(change_GDPC_pct + 1) + vei_tetthet + andelen_over65 + `Høy_utdanning`, data = data_2017)
summary(model_log)
```

```{r}
# Kvadratisk modell
model_kvad <- lm(Gini_weighted ~ change_GDPC_pct + I(change_GDPC_pct^2) + vei_tetthet + andelen_over65 + `Høy_utdanning`, data = data_2017)
summary(model_kvad)
```

```{r}
# Kubisk modell
model_kub <- lm(Gini_weighted ~ change_GDPC_pct + I(change_GDPC_pct^2) + I(change_GDPC_pct^3) + vei_tetthet + andelen_over65 + `Høy_utdanning`, data = data_2017)
summary(model_kub)
```

```{r}
#| label: tbl-funksjonsformer
#| tbl-cap: "logaritmiske, kvadratiske, kubiske"
modelsummary(
  list(
    "Log-lineær modell" = model_log,
    "Kvadratisk modell" = model_kvad,
    "Kubisk modell"     = model_kub
  ),
  stars = TRUE,
  statistic = "({statistic})",   # viser t-verdier i parentes
  fmt = 5                        # # beholder 5 desimaler
)
```

### Begrunn valgene mine

Blant de tre funksjonelle formene gir både den log-lineære og den kvadratiske modellen en bedre tilpasning enn den lineære modellen. Den log-lineære modellen har lavest AIC (−76.77), mens den kvadratiske har høyest justert R² (0.528), slik resultatene i tabell @tbl-funksjonsformer viser. Jo høyere R², desto bedre; jo lavere AIC, desto bedre. Begge modellene gir dermed en bedre empirisk forklaring på sammenhengen mellom økonomisk utvikling og ulikhet, noe som også støttes teoretisk av Kuznets-hypotesen @kuznets2019economic, der ulikheten først øker og deretter reduseres med økonomisk utvikling.

Resultatene støttes av artikkelen @LESSMANN2017110, som finner en ikke-lineær sammenheng mellom økonomisk utvikling og regional ulikhet. De viser at ulikheten først øker og deretter reduseres etter hvert som økonomien utvikler seg, noe som tilsvarer den klassiske Kuznets-kurven @kuznets2019economic.

## Estimering og visualisering

```{r}
# Lager et nytt datasett for visualisering av modellene
visualisering_data <- data.frame(
  change_GDPC_pct = seq(min(data_2017$change_GDPC_pct, na.rm = TRUE),
                        max(data_2017$change_GDPC_pct, na.rm = TRUE),
                        length.out = 100), # Oppretter 100 jevnt fordelte verdier for økonomisk vekst (change_GDPC_pct)
  vei_tetthet = mean(data_2017$vei_tetthet, na.rm = TRUE),
  andelen_over65 = mean(data_2017$andelen_over65, na.rm = TRUE),
  Høy_utdanning = mean(data_2017$`Høy_utdanning`, na.rm = TRUE)) # Holder de andre forklaringsvariablene konstante ved å bruke gjennomsnittsverdier

# Beregner predikerte Gini-verdier fra den log-lineære modellen
visualisering_data$pred_log  <- predict(model_log,  newdata = visualisering_data)
# Beregner predikerte Gini-verdier fra den kvadratiske modellen
visualisering_data$pred_kvad <- predict(model_kvad, newdata = visualisering_data)

```

```{r}
#| label: fig-log-kvadratisk
#| fig-cap: "Visualisering av log-lineær og kvadratisk modell for sammenhengen mellom økonomisk utvikling og inntektsulikhet"

visualisering <- data_2017 %>% 
  ggplot(aes(x = change_GDPC_pct, y = Gini_weighted)) +
  geom_point(alpha = 0.6, color = "grey40") +
  geom_line(data = visualisering_data, aes(y = pred_log, color = "Log-lineær modell"), size = 1.2) +
  geom_line(data = visualisering_data, aes(y = pred_kvad, color = "Kvadratisk modell"), size = 1.2, linetype = "dashed") +
  scale_color_manual(values = c("Log-lineær modell" = "blue", "Kvadratisk modell" = "red")) +
  labs(
    title = "Sammenheng mellom økonomisk utvikling og inntektsulikhet",
    subtitle = "Sammenligning av log-lineær og kvadratisk modell",
    x = "Endring i BNP per innbygger (%)",
    y = "Gini-koeffisient",
    color = "Modell"
  ) +
  theme_minimal(base_size = 13)  +
  theme(
    legend.text = element_text(size = 5),   
    legend.title = element_text(size = 6)  
  )
visualisering
```

@fig-log-kvadratisk viser sammenhengen mellom økonomisk utvikling og inntektsulikhet, der x-aksen viser endringen i BNP per innbygger (%) og y-aksen viser Gini-koeffisienten. Den log-lineære modellen (blå linje) viser en jevn og gradvis økning i ulikhet når BNP-veksten stiger. Den kvadratiske modellen (rød stiplet linje) har en tydelig buet form der ulikheten først øker og deretter flater ut eller synker svakt ved høyere vekstnivåer.

## Tolkning av resultater (opp til 400 ord)

Resultatene fra @tbl-funksjonsformer viser at den log-lineære og den kvadratiske modellen er mer overbevisende enn den kubiske modellen. Den log-lineære modellen har den laveste AIC-verdien (–76.77), mens den kvadratiske modellen har den høyeste justerte R² (0.528).

I den log-lineære modellen er koeffisienten til log(change_GDPC_pct + 1) positiv og signifikant (Estimate = 0.0827, p = 0.030). Dette innebærer at inntektsulikheten øker når BNP-veksten stiger, men at effekten avtar ved høyere vekstnivåer. 

Den kvadratiske modellen viser også en ikke-lineær sammenheng. Førsteordensleddet er positivt og signifikant (Estimate = 0.03697, p = 0.049), mens andreordensleddet er negativt (Estimate = –0.0019996, p = 0.140). Selv om det sistnevnte ikke er signifikant, antyder retningen at økningen i ulikhet avtar ved høyere vekstnivåer. Dette kan tolkes som en svak Kuznets-lignende kurve @kuznets2019economic, der ulikheten først øker og senere flater ut.

Den kubiske modellen gir derimot ingen forbedring. R² og AIC er svakere enn i de to andre modellene, og modellen tilfører dermed ikke ytterligere innsikt. 

Samlet sett peker resultatene mot en ikke-lineær utvikling der økonomisk vekst øker inntektsulikheten, men hvor effekten gradvis svekkes. Dette samsvarer med litteratur som fremhever ikke-lineære utviklingsbaner, slik som @kuznets2019economic og @LESSMANN2017110. Den log-lineære og den kvadratiske modellen fanger dette mønsteret best.

# Del C: Heteroskedastisitetstesting og kausalitetsdiskusjon

## Heteroskedastisitetstesting

```{r}
# Breusch–Pagan-test
bp_log  <- bptest(model_log)
bp_kvad <- bptest(model_kvad)
bp_kub  <- bptest(model_kub)

# White-test (BP på predikerte verdier og deres kvadrat)
wt_log  <- bptest(model_log,  ~ fitted(model_log)  + I(fitted(model_log)^2))
wt_kvad <- bptest(model_kvad, ~ fitted(model_kvad) + I(fitted(model_kvad)^2))
wt_kub  <- bptest(model_kub,  ~ fitted(model_kub)  + I(fitted(model_kub)^2))

# Score-test (car::ncvTest)
sc_log  <- ncvTest(model_log)
sc_kvad <- ncvTest(model_kvad)
sc_kub  <- ncvTest(model_kub)
```

```{r}
#| label: tbl-heteroskedastisitet
#| tbl-cap: "Resultater fra Breusch–Pagan-, White- og Score-testene for de tre modellene"
# Samler testresultatene i en tabell
hetero_test <- tibble(
  Modell  = c("Log-lineær", "Kvadratisk", "Kubisk"),
  BP_p    = c(bp_log$p.value,  bp_kvad$p.value,  bp_kub$p.value),
  White_p = c(wt_log$p.value,  wt_kvad$p.value,  wt_kub$p.value),
  Score_p = c(sc_log$p,        sc_kvad$p,        sc_kub$p)
)
hetero_test
```

### Tolk og diskuter resultatene og implikasjonene (opptil 200 ord).

Resultatene fra @tbl-heteroskedastisitet viser at Breusch–Pagan-, White- og Score-testene ikke finner noen tegn til heteroskedastisitet i noen av modellene. For den log-lineære modellen er p-verdiene 0.456 (BP), 0.185 (White) og 0.205 (Score). Den kvadratiske modellen har tilsvarende høye p-verdier (0.467, 0.189 og 0.282), og selv for den kubiske modellen ligger alle p-verdiene godt over 0.05 (0.450, 0.096 og 0.166). Siden alle testene gir p-verdier over 0.05, kan ikke nullhypotesen om homoskedastisitet forkastes. Dette betyr at variansen i residualene er stabil, og at modellen ikke lider av heteroskedastisitet. Det er derfor ikke behov for å benytte robuste standardfeil, ettersom heteroskedastisitet ikke utgjør et problem i disse modellene.

## Kausalitetsdiskusjon (200–400 ord)

Selv om denne studien viser en statistisk sammenheng mellom økonomisk utvikling og inntektsulikhet, der utdanning, transport og demografi inngår som forklaringsvariabler, kan resultatene ikke tolkes som kausale.

Det finnes flere grunner til dette. For det første kan det være omvendt kausalitet. Økonomisk vekst kan påvirke ulikhet, men ulikhet kan også påvirke vekst. For eksempel kan regioner med høy ulikhet ha lavere investeringer i utdanning, dårligere transportforhold og en skjev befolkningssammensetning, noe som kan redusere økonomisk utvikling. I dette tilfellet viser modellen en toveis sammenheng snarere enn en klar årsakssammenheng.
 
For det andre kan modellen mangle viktige variabler. Selv om analysen inkluderer utdanning, veitetthet og andelen eldre, noe som gir modellen en viss forklaringskraft, mangler det fortsatt flere andre sentrale faktorer som blant annet institusjonskvalitet, arbeidsmarkedsforhold eller fordeling av kapital. Dersom slike faktorer påvirker både økonomisk vekst og ulikhet, kan resultatene bli skjeve på grunn av utelatte variabler.

Et annet problem er samtidig påvirkning. Økonomisk vekst og inntektsulikhet kan påvirke hverandre i samme periode, og ikke bare i én retning. Når begge variablene endrer seg samtidig og påvirker hverandre, blir det vanskelig å skille hva som er årsak og hva som er virkning.

For å identifisere kausale sammenhenger bedre, trengs mer presise analyser som kan kontrollere for regionale forhold som ikke endrer seg over tid, og dermed redusere problemet med utelatte variabler. Det er også mulig å bruke instrumentvariabler eller tidsforsinkede variabler for å redusere omvendt kausalitet og samtidig påvirkning. Flere kontrollvariabler eller lengre tidsserier kan i tillegg gjøre kausalanalysen mer pålitelig.

Oppsummert viser analysen bare at det finnes en sammenheng mellom variablene, men ikke hva som er årsaken. For å si noe mer sikkert om årsakssammenhenger, trengs det mer grundige analyser som kan håndtere at viktige forhold kan mangle i modellen, eller at variablene kan påvirke hverandre.


# Del D: Panelestimater

## Panelestimeringsoppgave

```{r}
# Laster ned og filtrerer datasett for perioden 2008–2022

# Nedlasting av BNP 2008–2022
gdp_panel <- get_eurostat("nama_10r_3gdp", time_format="num") %>%
  filter(
    unit == "MIO_EUR",
    TIME_PERIOD %in% 2008:2022,
    nchar(geo) == 5,
    substr(geo,1,2) %in% c("BE","NL","BG","NO")
  ) %>%
  select(geo, TIME_PERIOD, values_gdp = values)

# Nedlasting av befolkning 2008–2022
pop_panel <- get_eurostat("demo_r_pjanaggr3", time_format="num") %>%
  filter(
    sex == "T",
    age == "TOTAL",
    TIME_PERIOD %in% 2008:2022,
    nchar(geo) == 5,
    substr(geo,1,2) %in% c("BE","NL","BG","NO")
  ) %>%
  select(geo, TIME_PERIOD, values_pop = values)

# Slå sammen
gdp_pop_panel <- gdp_panel %>%
  left_join(pop_panel, by = c("geo", "TIME_PERIOD")) %>%
  mutate(
    NUTS2 = substr(geo, 1, 4),
    GDPC  = values_gdp * 1e6 / values_pop
  ) %>%
  filter(values_pop > 0, is.finite(GDPC)) %>%
  # beregnes årlig vekstrate i GDPC på NUTS2-nivå
  group_by(NUTS2) %>%
  arrange(TIME_PERIOD, .by_group = TRUE) %>%
  mutate(change_GDPC_pct = (GDPC / lag(GDPC) - 1) * 100) %>%
  ungroup() %>%
  # beregnes Gini på (NUTS2, TIME_PERIOD)-nivå, og oppsummeres direkte
  group_by(NUTS2, TIME_PERIOD) %>%
  mutate(
    Gini_weighted = if (n() >= 2)
      as.numeric(gini.wtd(GDPC, weights = values_pop))
    else
      NA_real_
  ) %>%
  summarise(
    GDPC           = sum(values_gdp * 1e6) / sum(values_pop),  # Befolkningsvektet GDPC for NUTS2
    change_GDPC_pct = mean(change_GDPC_pct, na.rm = TRUE),      # Skal være identisk innen samme NUTS2-år
    Gini_weighted   = mean(Gini_weighted, na.rm = TRUE),        # Beholder NA, filtrerer ikke bort
    .groups = "drop"
  )
```





```{r}
# høy utdanning 2008–2022
edu_panel <- utdanning %>%
  filter(
    TIME_PERIOD %in% 2008:2022,
    sex=="T", age=="Y25-64", unit=="PC",
    isced11=="ED5-8",
    nchar(geo)==4,
    substr(geo,1,2) %in% c("BE","NL","BG","NO")
  ) %>%
  select(NUTS2 = geo, TIME_PERIOD, Høy_utdanning = values)


```


```{r}
# population (andel over 65 år) 2008–2022
pop_panel <- get_eurostat("demo_r_pjangrp3", time_format="num") %>%
  filter(
    TIME_PERIOD %in% 2008:2022,
    sex=="T",
    nchar(geo)==4,
    substr(geo,1,2) %in% c("BE","NL","BG","NO")
  ) %>%
  group_by(geo, TIME_PERIOD) %>%
  summarise(
    pop_over65 = sum(values[age %in% c("Y65-69","Y70-74","Y75-79","Y80-84","Y85-89","Y_GE85")]),
    pop_total  = sum(values[age=="TOTAL"]),
    andelen_over65 = pop_over65/pop_total * 100,
    .groups = "drop"
  ) %>%
  rename(NUTS2=geo)%>%
  select(NUTS2, TIME_PERIOD, andelen_over65)

```

```{r}
# Kobler sammen datasett
panel_df <- gdp_pop_panel %>%
  left_join(edu_panel, by = c("NUTS2", "TIME_PERIOD")) %>%
  left_join(pop_panel, by = c("NUTS2", "TIME_PERIOD"))

# Sjekker for dupliserte observasjoner per NUTS2 og TIME_PERIOD
panel_df %>%
  count(NUTS2, TIME_PERIOD) %>%
  filter(n > 1)

```




```{r}

# Oppretter landkode fra NUTS2 og aggregerer data til land × år
panel_country <- panel_df %>%
  mutate(country = substr(NUTS2, 1, 2)) %>%
  group_by(country, TIME_PERIOD) %>%
  summarise(
    Gini_weighted   = mean(Gini_weighted,   na.rm = TRUE),
    change_GDPC_pct = mean(change_GDPC_pct, na.rm = TRUE),
    Høy_utdanning   = mean(Høy_utdanning,   na.rm = TRUE),
    andelen_over65  = mean(andelen_over65,  na.rm = TRUE),
    .groups = "drop"
  )

panel_country <- pdata.frame(panel_country, index = c("country", "TIME_PERIOD"))

# Modell: land-faste effekter
fe_country <- plm(
  Gini_weighted ~ change_GDPC_pct + Høy_utdanning + andelen_over65,
  data   = panel_country,
  model  = "within",
  effect = "individual"
)
summary(fe_country)

```


```{r}
# Konverterer datasettet til et panelobjekt med NUTS2 som enhets-ID og TIME_PERIOD som tidsvariabel
panel_df <- pdata.frame(panel_df, index = c("NUTS2", "TIME_PERIOD"))
```


```{r}
# Modell 2: Faste effekter for år (year FE)
fe_year <- plm(
  Gini_weighted ~ change_GDPC_pct + `Høy_utdanning` + andelen_over65,
  data   = panel_df,   # pdata.frame med NUTS2 og år
  model  = "within",
  effect = "time"      # år som tids-FE
)
summary(fe_year)
```


```{r}

# Modell 3: Faste effekter på NUTS2-nivå (region FE)
fe_region <- plm(
  Gini_weighted ~ change_GDPC_pct + `Høy_utdanning` + andelen_over65,
  data   = panel_df,
  model  = "within",
  effect = "individual"    # individual = NUTS2-FE siden panelet er indeksert etter NUTS2
)
summary(fe_region)
```


```{r}
# Modell 4: Toveis faste effekter (NUTS2 + år)
fe_twoway <- plm(
  Gini_weighted ~ change_GDPC_pct + `Høy_utdanning` + andelen_over65,
  data   = panel_df,
  model  = "within",
  effect = "twoways"  # kontrollerer både for NUTS2- og årsfaste effekter
)
summary(fe_twoway)

```




## Panelestimeringsanalyse: (opptil 400 ord)

Transportinfrastruktur (veitetthet) ble ikke inkludert i panelmodellen, siden variabelen er tidsinvariant  


## Panelestimeringsdiskusjon: (opptil 400 ord)




# Del E



